臺灣高等法院高雄分院刑事判決　　　　　　　　　 九十三年度上訴字第七三九號
　　上　訴　人
　　即　被　告　乙○○
　　指定辯護人　孫智仁
右上訴人因殺人案件，不服臺灣屏東地方法院九十三年度重訴字第八號中華民國九十
三年六月十六日第一審判決（起訴案號：臺灣屏東地方法院檢察署九十三年度偵字第
一四七號），提起上訴，本院判決如左：
    主  文
上訴駁回。
    事  實
一、乙○○與張桂美係男女朋友關係，民國（下同）九十二年十二月二十二日十八時
    許，乙○○駕駛ＬＣ—三二四○號自用小客車前往屏東縣恆春鎮○○路鞍山巷四
    弄二十三號張桂美住處旁空地停放後，即與友人廖金雀等人在同弄二十一號處飲
    酒，同日十八時四十分許，乙○○於喝完酒後，徒步走到張桂美住處屋前鐵棚下
    ，與坐在數張塑膠椅疊起來之塑膠小椅上之張桂美聊天，因張桂美向乙○○需索
    金錢，乙○○表示無法立即給付，兩人因而發生爭執，張桂美怒叱乙○○，並以
    腳踢乙○○之下體，乙○○因劇痛難耐，竟萌生殺人之犯意，反手拿起在張桂美
    右方桌上之尖端銳利，呈三角狀開鋒之銼刀，以其較高之相對位置，由前朝後，
    由上向下以近垂直，略向左偏斜之角度刺入張桂美之右胸第四肋間處，一刀穿刺
    胸腔，進而由心包膜刺透右心房，再穿過橫隔膜，並由肝臟左葉頂部刺入深達六
    甲分，造成張桂美右肋膜腔、心包膜腔及腹腔大量出血。張桂美遭刺後，拔腿沿
    同鎮○○路鞍山巷四弄奔逃，並試圖將銼刀抽出，惟因所受之穿刺傷造成失血過
    多，於逃離現場約三十九甲尺處，拔除銼刀後倒地死亡。乙○○行兇後隨即駕車
    逃離現場，嗣因路人發現張桂美倒臥路旁，報警處理後，經警循線於同鎮○○○
    里○○路二五三號屋內查獲乙○○，並依法逕行拘提到案。
二、案經屏東縣警察局恆春分局報請台灣屏東地方法院檢察署檢察官偵查起訴。
    理  由
一、訊據上訴人即被告乙○○（下稱被告）對於在右揭時地持銼刀刺死張桂美之事實
    ，固供認不諱，惟矢口否認有殺人之犯意，辯稱：當時伊持挫刀只是要嚇張桂美
    ，因張桂美身體往前傾，要摸伊口袋，看是否有錢，才不慎插入張桂美之胸腔，
    伊當時係以正手握持銼刀，而非以反手，且伊與張桂美係男女朋友關係，實無殺
    害張女之動機，伊並無殺害張女之意思云云。
二、經查：
  (一)被告於檢察官偵查中供稱：「（問：為何要殺張桂美？和她是什麼關係？）我是
    去她娘家拿秤，要秤魚，她向我要錢，是我在她家吃飯的錢，我和她同居二個月
    的飯錢，她在餵她媽，她笑我，踼我下體，我就拿她家桌上挖海螺的刀朝她胸前
    正中心刺下去，她當時是坐著，我反手刺下去」、「（問：刀為何沒拔起來？）
    因為當時她坐著，我刺下去她就跑了，來不及拔，後來我就開車走了」、「（問
    ：為何傷口這麼深？）因為她踼我睪丸，我很生氣，所以刺很大力」、「我沒有
    受傷，但會痛，所以我就拿刀子刺她，當時桌子上放刀，死者坐在疊在一起的椅
    子，算半坐半站」等語（見九十二年度相字第一○五號卷第二十頁、第二十一頁
    、三十七頁背面、原審卷第六十七頁勘驗筆錄）。被告於同日接受警方調查時亦
    供稱：「張桂美一開口就告訴我要錢，我答應要給她，張桂美隨口又說我和你同
    居那麼久，我要和你清吃飯錢，並告訴我現在就要拿錢，我回答現在沒錢，他則
    立即罵我垃圾、沒出息。我氣憤下才取當時置放在大門旁桌上之尖刀朝張桂美胸
    前心窩處由上往下猛力刺入」等語（見同上相驗卷第六頁所附警訊筆錄）。而當
    時張桂美坐的椅子是塑膠椅子，且係數張椅子疊在一起等情，亦有照片在卷可憑
    （見同上偵查卷第三十八頁）。被告於案發當日協同警方至現場模擬行兇動作時
    ，亦係以虎口持刀，柄在上，刀刃朝下之方式，由上往下刺向扮演被害人之刑警
    ，此有現場模擬照片在卷可憑（見九十三年度偵字第一四七號卷第三十八頁）。
    經原審法院勘驗被告於九十二年十二月二十三日接受檢察官偵訊時之錄音帶結果
    ，檢察官一再確認被告當時是否反手持刀，被告仍以肯定語氣答覆，有勘驗筆錄
    在卷可憑（見原審卷第六十三頁）。鑑定人胡璟（即解剖被害人屍體之醫師）於
    原審法審理時亦證稱：「（問：根據解剖死者傷口刀子刺入之方向為何？）是從
    死者前胸正中線稍微偏右由上往下，由右往左，前往後之方向，並非水平方向前
    往後，而是以接近垂直的方向刺入，上往下的角度很大，右往左、前往後的角度
    比較小，刀子深入之程度評估約十二到十五甲分」等語（見原審卷第一０二頁）
    。被告身高約為一百七十甲分，被害人身高一百六十甲分，有照片及法務部法醫
    研究所鑑定書可憑（見原審卷第一三一頁、九十三年度偵查卷第六十六頁背面第
    二行），足徵被告與死者身高相差不大。依鑑定人胡璟醫師於原審法院審理時亦
    證稱：「若死者與行兇者之相對位置有很大的落差，則順手或反手皆有可能，如
    果兩者之身高不是有太大的距離，就只有反手才能形成這樣的傷」等語（見原審
    卷第一０四頁）。被害人之身高既與被告相差無多，且如前所述，當時死者張桂
    美係坐在以四張塑膠椅疊起之椅子上，則被告於警、偵訊所述，其係反手持被害
    人家中桌上挖海螺的銼刀，由上向下刺向坐在椅子上之張桂美胸部等語，應屬可
    信。
  (二)被告於原審法院審理時，雖以警、偵訊時，有些醉意，頭腦不甚清楚，且伊聽不
    懂國語等語置辯。然經原審法院勘驗警、偵訊錄音帶結果，警方及檢察官雖均國
    語發音提問，惟於被告不解之處，亦輔以閩南語解釋，被告於警方或檢察官發問
    之後，均能針對問題內容回答，並無離題或答非所問之情形，有勘驗筆錄可憑（
    見原審卷第六十一頁以下）。何況，被告於九十二年十二月二十三日凌晨接受警
    方夜間詢問時，亦表示其精神狀況良好，意識清楚，並同意於夜間接受警方詢問
    （見九十三年度偵字第一四七號卷第六頁），足徵被告係在其自由意識下接受偵
    訊無訛，被告上開辯解，應屬無據。又經原審法院勘驗警員帶同被告至現場模擬
    當時行兇過程之錄影光碟結果，被告係以虎口在上，刀刃朝下之反手姿勢說明其
    刺入被害人之動作，期間並無任何警員指示被告應如何為之，有原審勘驗筆錄可
    憑（見原審卷第七十四頁以下），足徵上開模擬之內容亦係在被告自由意識下所
    為，被告於原審辯稱現場模擬行兇過程時，係警員命伊應反手持刀供拍攝云云，
    均無足採信。
  (三)被害人張桂美確於距離頭頂四十一甲分及前胸正中線右側二甲分處有一三角形穿
    刺傷，該穿刺傷約二乘一點五甲分大小，經胸骨右緣之第四肋間進入胸腔，又穿
    過心包膜，刺透右心房（前壁入，後壁出），復穿出心包膜，再穿過橫隔膜而刺
    入肝臟左葉頂部深達六甲分，造成右肋膜腔積血與血塊約一千五百毫升、心包膜
    腔積血約一百五十毫升（原鑑定書誤載為一千五百毫升，經鑑定人於原審法院審
    理時當庭更正為約一百五十毫升，見原審卷第一０三頁），腹腔內亦有一百毫升
    之積血，被害人係因此穿刺傷合併大量失血而死亡等情，業經檢察官督同法醫師
    相驗屬實，並製有勘驗筆錄、相驗屍體證明書、驗斷書、解剖紀錄報告書暨法務
    部醫研究所（92）法醫所醫鑑字第一八○○號鑑定書在卷足憑。
  (四)按刑法上殺人罪與傷害致死罪之區別，應視加害人有無殺意以為斷，被害人受傷
    之程度，固不能為認定有無殺意之唯一標準，但加害人之下手情形如何，於審究
    犯意方面，仍不失為重要參考資料；亦不能因原無宿怨，即認無殺人之故意，此
    有最高法院二十年非字第一０四、五十一年台上字第一二九一號判例意旨可參照
    。扣案被告持以行兇之銼刀一把，全長三十四點五甲分，刀刃部分長二十點六甲
    分，刀刃有三面，刃部鋒利，銼刀前端之尖銳部業經磨利，此分別經檢察官及原
    審法院於審理時勘驗在卷（見原審卷第四十二頁、一一九頁）。如前所述，本件
    被害人受穿刺傷之部位係在前胸正中線右側二甲分處。而胸腔為人體心臟、肝臟
    等重要臟器官之所在，持上開利刃刺入，足以傷及心臟、肝臟，造成大量出血導
    致死亡，此為一般人所知悉之事實。乃被告以反手容易施力姿勢，持上開扣案銼
    刀一刀刺入被害人之胸腔，且深達十二至十五甲分，穿過心包膜，刺透右心房，
    復穿出心包膜，再穿過橫隔膜而刺入肝臟左葉頂部，致右肋膜腔、心包膜腔及腹
    腔內大量出血，足徵被告係朝人體之要害刺殺，參以被告於警局訊中亦供稱：「
    因為他踢我睪丸，我很生氣，所以我刺很大力」等語，及刺入之深度達十二至十
    五甲分觀之，益證明被告當時用力之大，其於持銼刀刺向被害人之際，應有殺人
    之認識及希望無訛。自難以其與被害人係同居女友之關係，遽認無殺害張女之動
    機，因此被告所辯無殺害之意思云云，應係事後飾卸之詞，不足採信。
  (五)被告係持銼刀朝著坐在椅子上之被害人胸部刺殺，已如前述，且被告於原審法院
    審理時自承當日係穿著米色厚外套及藍色牛仔褲（見偵字第一四七號卷第三十七
    至四十三頁所附照片所示），錢是放在牛仔褲右後口袋等語（見原審第一二一頁
    ）。依被告之穿著，米色外套已足遮蔽其牛仔褲之後方口袋，依被告穿著該牛仔
    褲之合身緊實程度，亦難由正面奪取牛仔褲右後口袋內財物；因此，被害人當時
    實在沒有向前衝或得往傾之必要；何況，依鑑定人胡璟醫師於原審法院所證，一
    般人從坐姿到立姿的行動可以自己控制，而且可以隨時改變其方向，平常人一碰
    到痛就會自動閃避，避免造成更大或更嚴重之傷害，本案被害人所受傷勢之上下
    位移深度過深，一般人若自己挺身遇此刺痛就會坐下，不可能造成那麼嚴重的傷
    等語（見原審卷第一０頁）。因此，被害人縱有由坐轉立之動作，亦不會因此造
    成前揭穿刺傷口，是被告事後翻異前供，辯稱係正手持刀，且係被害人身體向前
    衝或往前傾，要摸伊口袋看是否有錢，才不慎插入被害人胸腔云云，應係事後避
    重就輕之詞，不足採信。又鑑定人胡璟醫師於原審雖證稱：刀子經過的入徑並沒
    有太多的堅硬組織，要造成這樣的傷害，不需要很大的力氣等語（見原審卷第一
    ０六頁）。惟被告確係以猛力刺殺被害人，已如前述，是此部分所證，不能證明
    被告並非用力刺殺，自難執為被告有利之認定。
  (六)綜上所述，本件事證明確，被告事後所辯，應係飾卸之詞，委無可採，其殺人犯
    行，應可認定。
三、核被告所為，係犯刑法第二百七十一條第一項之殺人罪。
四、原審因認被告所犯殺人罪事證明確，而適用刑法第二百七十一條第一項規定，審
    酌被告前有竊盜前科，有台灣高等法院被告全國前案記錄表在卷可憑，素行非佳
    ，僅因細故即起念殺人之犯罪動機，持刀刺殺被害人之犯罪手段，造成被害人喪
    失生命之嚴重後果，智識程度為國小畢業、犯罪前所受之刺激，並斟酌其犯後態
    度等一切情狀，認檢察官求處有期徒刑十一年為不當，而量處有期徒刑十二年；
    另敘明依被告犯殺人罪之性質，認有褫奪甲權之必要，併刑法第三十七條第二項
    規定併予宣告褫奪甲權八年；復敘明扣押在案之銼刀一把，並非被告所有，已據
    被告供述甚詳，核與沒收之要件不符，爰不為沒收之宣告。經核原判決認事用法
    ，並無違誤，量刑亦稱允當，被告上訴意旨否認有殺人之犯意，指摘原判決不當
    ，為無理由，應予駁回。
據上論斷，應依刑事訴訟法第三百六十八條，判決如主文。
本案經檢察官彭南雄到庭執行職務。
中      華      民      國    九十三    年      九      月    二十二    日
                              臺灣高等法院高雄分院刑事第四庭
                                  審判長法官  蕭權閔
                                        法官  陳吉雄
                                        法官  李嘉興
右正本證明與原本無異。
如不服本判決應於收受本判決後十日內向本院提出上訴書狀，其未述上訴理由者，
並得於提起上訴後十日內向本院補提理由書狀（均須按他造當事人之人數附繕本)「
切勿逕送上級法院」。
                                      書記官  劉博文
中      華民      國    九十三    年      九      月    二十二    日
附錄本判決論罪科刑法條：
刑法第二百七十一條
(普通殺人罪)
殺人者，處死刑、無期徒刑或十年以上有期徒刑。
前項之未遂犯罰之。
預備犯第一項之罪者，處二年以下有期徒刑。
